【裁判字號】    98,台上,3655
【裁判日期】    980625
【裁判案由】    違反公職人員選舉罷免法
【裁判全文】
最高法院刑事判決            九十八年度台上字第三六五五號
上  訴  人  台灣高等法院台南分院檢察署檢察官
上  訴  人
即  被  告  甲○○
選任辯護人  陳煥生律師
上  訴  人
（被  告）  丙○○
            乙○○
上列上訴人等因被告等違反公職人員選舉罷免法案件，不服台灣
高等法院台南分院中華民國九十八年二月十日第二審判決（九十
七年度選上訴字第一二二五號，起訴案號：台灣台南地方法院檢
察署九十六年度選偵字第十五、十六、十九號），提起上訴，本
院判決如下：
    主  文
原判決撤銷，發回台灣高等法院台南分院。
    理  由
本件原判決撤銷第一審關於被告甲○○、乙○○、丙○○部分之
科刑判決，改判論處甲○○、丙○○、乙○○共同犯選舉罷免法
第九十九條第一項之交付賄賂罪刑（甲○○、丙○○均四罪、乙
○○五罪）之判決，固非無見。
惟查：(一)公職人員選舉罷免法第九十九條第一項所規定之投票行
賄罪，係以具有投票權之人為行為人賄賂之對象；是行為人賄賂
對象是否具有投票權，為構成犯罪要件之重要事實，攸關犯罪構
成要件之該當性，自應於事實欄明白認定，並於理由內詳為敘明
所憑之證據及其認定之理由。本件原判決事實一認定：甲○○為
使洪玉欽能順利當選第七屆立法委員，於民國九十六年十一月間
，購買長壽牌香菸二十箱、新樂園牌香菸四箱作為投票行賄之用
，並將新樂園牌香菸一箱交付予與其有投票行賄犯意聯絡之台南
縣白河鎮草店里里長丙○○，丙○○旋將其中之十二條香菸交付
該里之鄰長李順良（經第一審判處罪刑確定），向李順良表明香
菸有二條是給伊的，另十條請其發送予該里另十位鄰長，並請鄰
長支持洪玉欽，李順良除基於收賄之意思收受新樂園牌香菸二條
外，並將新樂園牌香菸各一條分別交付予盧志賢、姚素枝、黃朝
樹等有選舉權之人。事實二部分則認定：乙○○為使洪玉欽能順
利當選，於九十六年十一月下旬某日，以邀請民眾參加洪玉欽於
九十六年十二月一日下營鄉競選總部成立大會為名，在白河鎮草
店里「黑松檳榔攤」前，交付價值四百元之長壽牌香菸一條予魏
錦堂，另在白河鎮內角里內角二四之二號，交付長壽牌香菸一條
予魏謝秀子（另經第一審以簡易判決處刑），並請魏謝秀子轉交
三條長壽牌香菸予魏張來鶴、鄭黃均針及魏蘇敏，魏謝秀子除基
於收賄之意思收受一條長壽牌香菸外，並將長壽牌香菸各一條分
別交付予魏張來鶴、鄭黃均針、魏蘇敏等有選舉權之人等情。且
於附表一記載收賄者為李順良、盧志賢、姚素枝、黃朝樹四人，
附表二記載收賄者為魏錦堂、魏謝秀子、魏張來鶴、鄭黃均針、
魏蘇敏五人。惟事實欄並未記載李順良、魏錦堂及魏謝秀子為有
投票權之人；復未就李順良等九人何以俱為有投票權之人，說明
其所憑之證據及認定之理由，自有未合。(二)公職人員選舉罷免法
之投票行賄罪，係侵害國家法益之罪，故以一行為同時對多數有
投票權之人交付賄賂，約其不行使投票權或為一定之行使，祇侵
害一個國家法益，應僅成立一投票行賄罪。原判決既認定甲○○
基於投票行賄之意思，將新樂園牌香菸一箱交付予有犯意聯絡之
丙○○，丙○○即向李順良交付賄賂，同時透過李順良向其他十
位鄰長賄選，李順良即與丙○○基於投票行賄之犯意聯絡，交付
新樂園牌香菸各一條予盧志賢、姚素枝、黃朝樹三人；而乙○○
則係交付一條長壽牌香菸予魏謝秀子，並請魏謝秀子轉交三條長
壽牌香菸予魏張來鶴、鄭黃均針及魏蘇敏，魏謝秀子除基於收賄
之意思收受香菸外，另基於與乙○○共同投票行賄之犯意聯絡，
將長壽牌香菸各一條分別交付予魏張來鶴、鄭黃均針、魏蘇敏等
情。惟對於李順良交付香煙予盧志賢、姚素枝及黃朝樹，及魏謝
秀子交付香煙予魏張來鶴、鄭黃均針、魏蘇敏之行為，是否同時
為之？有無時間之密接性？相關事實記載均未臻明確，自難據為
上訴人等罪數之認定。原判決遽論以數罪，尚嫌速斷。(三)公職人
員選舉罷免法第九十九條第三項規定預備或用以行求期約或交付
之賄賂，不問屬於犯人與否，沒收之，係採義務沒收主義，法院
並無自由裁量之權，且不以當場搜獲扣押者為限。原判決既認定
甲○○購買長壽牌香菸二十箱、新樂園牌香菸四箱係作為投票行
賄之用，則該二十四箱香菸自屬預備或用以行求或交付之賄賂，
依法自應宣告沒收，乃原判決僅諭知沒收於丙○○住處扣得之新
樂園牌香菸十二條，且未說明其餘部分不予宣告沒收之理由，亦
有未合。上訴意旨，指摘原判決不當，非無理由，應認有撤銷發
回更審之原因。另原審雖認上訴人等為共同正犯，且均為褫奪公
權二年之宣告，惟論結欄漏載刑法第二十八條、第三十七條第二
項；原判決附表二編號三至編號五之處刑部分，記載乙○○犯公
職人員選舉罷免法第九十九條第一項之交付賄賂罪，於「乙○○
」後漏載「共同」二字；另事實欄記載李順良收受價值新台幣（
下同）四百五十元之新樂園牌香菸二條，復記載李順良將價值四
百五十元之新樂園牌香菸各一條分別交付予盧志賢、姚素枝、黃
朝樹云云，其所載香菸之價格究為一條四百五十元或二條四百五
十元？並不明確，案經發回，應併注意及之。
據上論結，應依刑事訴訟法第三百九十七條、第四百零一條，判
決如主文。
中    華    民    國  九十八  年    六    月  二十五  日
                      最高法院刑事第十一庭
                          審判長法官  石  木  欽
                                法官  洪  佳  濱
                                法官  韓  金  秀
                                法官  呂  丹  玉
                                法官  段  景  榕
      本件正本證明與原本無異
                                      書  記  官
中    華    民    國  九十八  年    六    月   三十   日
                                                      V


司法院資訊處製作；財團法人民間司法改革基金會備份。
